臺灣高等法院臺中分院刑事判決　　　　　　　　　九十一年度上易字第一四號
　　上　訴　人
　　即　被　告　丙○○
右上訴人因侵占案件，不服臺灣臺中地方法院九十年度易字第三一五三號中華民國九
十一年三月五日第一審判決（起訴案號：臺灣臺中地方法院檢察署九十年度偵緝字第
一二二號），提起上訴，本院判決如左：
    主      文
上訴駁回。
    事      實
一、緣甲○○因經商須現金週轉，於民國（下同）八十八年十二月間，開立二紙面額
    各新台幣（下同）十五萬元之支票，透過員工劉燕欽持向他人調借現金，適劉燕
    欽尋及友人丙○○（原名乙○○），丙○○乃答應為之處理，將二張支票取走，
    詎竟基於意圖為自己不法所有之概括犯意，未經甲○○之同意，於八十九年一月
    間，在嘉義縣鹿草鄉三腳村毛蟹行四十二號，將其中一紙如附表編號一所示支票
    背書後轉讓交付予陳大儒，另一紙支票則經甲○○數度催討後始返還，而甲○○
    因上開支票即將屆期遭人提示，為避免退票影響票據信用，乃四處借錢支付票款
    ，並要求丙○○解決此事，旋於八十九年三月二十三日，在臺中市○○○街○段
    一四○號，雙方協議由甲○○再開立面額各六萬元支票三紙交由丙○○持往他處
    調借現金，用以清償積欠甲○○十五萬元之債務，並由丙○○開立總面額三十三
    萬元之本票六張及債務償還契約書以為擔保，且約定丙○○需於三日內付清十五
    萬元款項，惟丙○○將三紙支票取走後，未依約還款，竟承上為意圖為自己不法
    所有之概括犯意，於八十九年三月二十九日在電話中向甲○○謊稱前開三紙支票
    業已遺失，甲○○請教銀行行員遂於八十九年四月二十七日前往掛失止付，丙○
    ○並隨即於八十九年五月間，持其中一紙支票（即附表編號二所示支票），前往
    臺中市○○街○段二十八號，以搬家需繳付押租金為由，向莊文一調借現金六萬
    元，於八十九年六月間丙○○經甲○○尋獲，丙○○始將持有之另二紙面額各六
    萬元支票（票號為ＮＦ0000000號、發票日八十九年四月二十九日，票號
    為ＮＦ0000000號、發票日八十九年五月二十五日）返還甲○○。
二、案經甲○○訴請臺灣臺中地方法院檢察署檢察官偵查起訴。
    理 　　 由
一、訊據被告即上訴人（以簡稱被告）丙○○對於持有告訴人甲○○所簽發如附表編
    號一、二所示支票，先後將該二紙支票分別背書轉讓交付陳大儒、莊文一之事實
    固均坦承不諱，惟矢口否認有何侵占犯行，辯稱：伊主動返還甲○○支票一張。
    另一張伊交給陳大儒，但因未找到甲○○才沒有還，又伊確實有開本票，也有拿
    三張支票向莊文一調現，後來調到錢就搬家，甲○○因找不到伊才告伊云云。並
    於原審調查時辯稱：伊並無侵占故意，如果當時有侵占告訴人甲○○二紙面額各
    十五萬元支票之故意，就無須主動將其中一紙支票返還告訴人甲○○，而將該紙
    十五萬元支票轉與陳大儒，係因陳大儒說缺錢用，伊才將該紙支票借給他用，並
    告知於到期日前務必將錢存入兌現，至事後伊將如附表編號二所示支票交給莊文
    一，純粹是因伊知悉告訴人甲○○對伊提出告訴，伊甚為不滿，才將該紙支票轉
    與莊文一，並非有侵占意圖云云。惟查：右開事實，業據告訴人甲○○於警、偵
    訊及原審訊問、審理期間指訴綦詳，有各該訊問筆錄在卷可按，並經證人劉燕欽
    於檢察官偵訊時證稱：「我問他（被告）要調現有沒有現金，他說有，我才持票
    向他調現，但他說錢改天給，但一直都沒有給錢」、「他說票被他朋友用去，後
    來他就逃逸無蹤，且又改名」等語（詳見臺灣臺中地方法院檢察署九十年度偵字
    第一四一九號卷第四十頁）、證人即告訴人甲○○之合夥人蘇明治證述：「之前
    （被告）欠我們十五萬元支票被丙○○騙去，但沒辦法證明，我們去找他要，他
    要求我們再開三張支票給他去調現，扣除利息可得現金十五萬元償還我們，那三
    張支票由他去支付」、「（八十九年三月二十三日債務償還契約書當天條件何人
    提出？）他提的，他支票拿了之後就不見蹤影」、「（他有保證三天要償還十五
    萬元？）有」等語（詳見臺灣臺中地方法院檢察署九十年度偵緝字第一二二號卷
    第二十九頁）、，證人蘇瑞銘證稱：「我與甲○○在八十九年六月十九日去找丙
    ○○拿三張票，結果陳不在，他太太在，他太太說要問陳，隔天他太太通知我們
    去拿票，結果我們就拿回二張，我記得甲○○向他太太講，另一張找到再叫他來
    拿」等語（詳見臺灣臺中地方法院檢察署九十年度偵緝字第一二二號卷第二十九
    頁背面），有各該訊問筆錄存卷可據。足見被告丙○○輾轉自證人劉燕欽處取得
    告訴人甲○○所有如附表編號一所示支票後，非但未依約定調現給告訴人甲○○
    ，反而在未徵得告訴人甲○○同意下，背書轉讓與陳大儒係屬實情，其已有將持
    有中之支票易為所有之客觀事實至明，雖證人陳大儒證稱伊數十年來均向被告丙
    ○○借貸，被告丙○○從未向伊借貸一詞，且陳大儒更於原審審理時進一步指證
    稱：「（問：你和被告的票據往來誰收？）是由被告交給我會計，沒有記名的，
    會計就直接存入銀行代收，不用背書。」等語（詳原審卷第四十五頁）既此，何
    以本件被告丙○○將其持有告訴人甲○○所有支票交付與證人陳大儒時，被告丙
    ○○需在支票後面背書，顯與常情有違，且與陳大儒上開所證不符，另被告丙○
    ○與證人陳大儒就雙方向來借貸金額、擔保方式陳述均有所出入，證人陳大儒且
    無法記憶如附表編號一所示支票是否即為被告丙○○所交付，是證人陳大儒所為
    前揭證詞，並無從作為有利於被告丙○○之認定。雖被告丙○○又辯稱：伊事先
    於如附表編號一所示支票背書，是預想向許宏宇或黃能傑借款，而事先書寫云云
    ，然被告丙○○又供稱並未事先與該二人有所聯絡，是其供陳該背書是要替告訴
    人向許宏宇或黃能傑二人借款即有悖於常情。而於支票背書，即表示對於支票所
    載面額負支付義務，被告丙○○乃習於使用支票者，對此常識不能諉為不知，被
    告丙○○既於如附表編號一所示支票背書，並轉與第三人，顯表示對該支票受讓
    者負有特定債務，而作為償還之用，被告丙○○有為自己不法所有之意圖至明。
    至被告丙○○事後在八十九年三月二十三日與告訴人甲○○簽立債務償還契約書
    ，並由告訴人甲○○簽發連同如附表編號二所示支票在內之三紙面額各六萬元支
    票交付與被告丙○○收執，乃係要求被告丙○○於三日內償還十五萬元款項，此
    觀該償還契約書約定：「乙方（被告丙○○）應於八十九年三月二十七日首度償
    還十五萬元整，八十九年四月二十七日償還六萬元整，八十九年五月二十三日三
    度償還六萬元整，最後一期於八十九年六月二十三日償還六萬元整，不得藉故拖
    延」等情，並由被告丙○○當場開具發票日同為八十九年三月二十三日，面額均
    為五萬元、到期日分別為八十九年三月二十六日、二十七日、二十八日，及發票
    日同為八十九年三月二十三日，面額均為六萬元，到期日分別為八十九年四月二
    十七日、五月二十三日、六月二十三日之本票六紙交付以為擔保可見一般，足見
    告訴人甲○○及證人蘇明治於原審審理時陳稱：簽發該債務償還契約書目的就是
    要求一個保障，並約定被告丙○○於簽寫後三日內付清十五萬元款項等語係屬雙
    方締結該契約書之真意。被告丙○○既應允於八十九年三月二十七日前應付清十
    五萬元（償還如附表編號一所示支票面額款項），卻又推諉避不見面，且於告訴
    人甲○○以電話催索時，佯稱該三紙支票均業已遺失，為證人蘇明治於原審審理
    時證述明確，八十九年五月間又以搬家需繳付押租金為由，將如附表編號二所示
    支票轉與莊文一持之調現花用，為告訴人甲○○及證人莊文一於檢察官偵訊時證
    述明確，其有再度易持有中之支票為所有之客觀事實臻明。雖被告丙○○辯稱彼
    時知悉告訴人甲○○對其提出告訴，才憤而將該紙支票轉讓與證人莊文一云云，
    然告訴人甲○○係於八十九年七月二十九日，因證人莊文一將如附表編號二所示
    支票提示遭退票後，始前往警局應訊，事後並經檢察官認其涉犯誣告罪嫌，以被
    告身份傳訊，告訴人甲○○認遭被告丙○○所騙，才於八十九年九月十一日具狀
    向臺灣臺中地方法院檢察署檢察官提出侵占、詐欺等告訴（告訴人甲○○所涉犯
    誣告罪嫌於九十年二月十日經不起訴處分），被告丙○○將如附表編號二所示支
    票轉讓莊文一之時間係在告訴人甲○○對其提出侵占、詐欺等告訴之後，是被告
    丙○○所辯主觀上認為告訴人甲○○對伊提出告訴在先才將支票轉讓一情，顯無
    可採，且證人莊文一偵查中證述被告丙○○持票並未言明替朋友調現，反係供己
    繳納房屋押租金之用等語（詳見臺灣臺中地方法院檢察署九十年度偵緝字第一二
    二號卷第三十九頁背面），被告丙○○有為自己不法所有之意圖甚明。此外，復
    有如附表編號一、二所示支票、退票理由單、本票及債務償還契約書等件附卷可
    稽，本件事證已臻明確，被告丙○○右揭犯行，至堪認定。
二、核被告丙○○所為，係犯刑法第三百三十五條第一項侵占罪。被告丙○○先後二
    次侵占犯行，時間緊接，手段相同，犯罪構成要件相同，顯係基於概括犯意為之
    ，為連續犯，依刑法第五十六條規定以一罪論，並依法加重其刑。原審判決適用
    刑法第二條第一項前段、第五十六條、第三百三十五條第一項、修正後第四十一
    條第一項前段，罰金罰鍰提高標準條例第一條前段、第二條之規定，並審酌被告
    丙○○素行、動機、手段、方法、侵占金額、且迄未償還告訴人甲○○款項及犯
    後態度等一切情狀，量處被告有期徒刑六月，並認刑法第三百三十五條第一項侵
    占罪之法定刑度為五年以下有期徒刑、拘役或科或併科一千元以下罰金，而被告
    丙○○最後一次侵占行為時為八十九年五月間，犯案時之刑法第四十一條係限於
    最重本刑為三年以下有期徒刑之罪，而受六個月以下有期徒刑或拘役之宣告，因
    身體、教育、職業、家庭之關係，執行顯有困難者方得易科罰金，而該法條業於
    九十年一月十日修正為刑法第四十一條第一項前段：「犯最重本刑為五年以下有
    期徒刑以下之刑之罪，而受六個月以下有期徒刑或拘役之宣告，因身體、教育、
    職業、家庭之關係或其他正當事由，執行顯有困難者，得以一元以上三元以下折
    算一日」，於九十年一月十日經總統公布，並於同月十二日生效，比較被告行為
    前後之法律，以裁判時之新法對於被告較為有利，依刑法第二條第一項前段規定
    適用最有利於行為人之法律，於量處被告丙○○所犯侵占罪為有期徒刑六月時併
    諭知易科罰金之折算標準。核其認事用法均無違誤，量刑亦妥適，被告丙○○上
    訴否認犯行，指摘原審判決不當，顯無理由，應予駁回。
據上論斷，應依刑事訴訟法第三百六十八條，判決如主文。
本案經檢察官丁○○到庭執行職務。
中      華      民      國      九十一  年      九      月      十九    日
                                臺灣高等法院臺中分院刑事第三庭
                                      審判長法  官  陳  朱  貴
                                            法  官  廖  柏  基
                                            法　官　胡　忠　文
右正本證明與原本無異。
不得上訴。
                                            書記官  許  美  惠
中      華      民      國      九十一  年      九      月      二十    日
附錄論罪科刑法條
刑法第三百三十五條第一項
意圖為自己不法之所有,而侵占自己持有他人之物者,處五年以下有期徒刑拘役、或科
或併科一千元以下罰金。
                                                                        Ａ
附表：
┌──┬───┬────┬─────┬──────┬─────┬────┐
│    │      │        │          │            │          │        │
│編號│發票人│付 款 人│支 票號 碼│ 票載發票日 │票 面金 額│轉讓對象│
│    │      │        │          │            │        │        │
├──┼───┼────┼─────┼──────┼─────┼────┤
│    │      │        │          │            │          │        │
│一  │甲○○│彰化銀行│NF0000000 │八十九年二月│十五萬元  │ 陳大儒 │
│    │      │        │          │            │          │        │
│    │      │大甲分行│          │二十日      │          │        │
├──┼───┼────┼─────┼──────┼─────┼────┤
│    │      │        │          │            │          │        │
│二  │甲○○│彰化銀行│NF0000000 │八十九年六月│六萬元    │ 莊文一 │
│    │      │        │          │            │          │        │
│    │      │大甲分行│          │二十五日    │          │        │
└──┴───┴────┴─────┴──────┴─────┴────┘
